臺灣雲林地方法院刑事判決
111年度易字第124號
公  訴  人  臺灣雲林地方檢察署檢察官
被      告  白雅雯


上列被告因偽造文書案件，經檢察官提起公訴（111年度調偵字
第92號），被告於準備程序就被訴事實為有罪之陳述，經本院裁
定行簡式審判程序，判決如下：
    主    文
甲○○犯行使變造準特種文書罪，處拘役參拾日，如易科罰金，以
新臺幣壹仟元折算壹日。緩刑貳年，並應於本判決確定後陸個月
內立悔過書（含對雲林縣私立永年高級中學表示歉意之文字）。
未扣案之變造「COVID-19疫苗接種紀錄卡」壹張，沒收。
    事    實
一、甲○○於民國110年8月間，在雲林縣私立永年高級中學（設雲
    林縣○○鎮○○路00號，下稱永年高中）擔任幹事，其於110年8
    月14日至卓醫院（設彰化縣○○鎮○○路0段000號）接種「莫德
    納」COVID-19疫苗，並由該院醫事人員於「COVID-19疫苗接
    種紀錄卡」（下稱疫苗接種紀錄卡）中登載：「劑次：COVI
    D-19疫苗第一劑」、「廠牌：MODERNA」、「接種日期：000
    0-00-00」、「醫師或接種者簽名：○建志（名字部分模糊）
    」、「接種單位戳章：卓醫院」等內容後，交付予甲○○收受
    。甲○○明知其接種莫德納疫苗之日期為110年8月14日，惟其
    於110年8月19日、20日因感到身體不適，遂向永年高中請疫
    苗休息假，於110年8月底，永年高中行政人員要求甲○○出示
    疫苗接種紀錄卡，甲○○為使疫苗接種紀錄卡記載之施打疫苗
    日期與疫苗假日期相符，遂基於變造準特種文書之犯意，於
    110年9月2日6時31分前某時許，將上開疫苗接種紀錄卡之「
    接種日期：0000-00-00」登載，以水使其該原登載之墨跡模
    糊，再以藍筆在原「4」之位置自行書寫「9」字樣，變造其
    疫苗接種卡之接種日期為110年8月19日，再基於同一變造特
    種文書之犯意，以手機開啟照相功能翻拍上開變造後之疫苗
    接種紀錄卡，因而以電腦程式生成記載上開不實接種日期之
    變造特種文書電磁紀錄後，再於110年9月2日6時31分許，以
    電子郵件將紀錄上開變造後「疫苗接種紀錄卡」之照片電磁
    紀錄，傳送予永年高中人事甘佳鷺而對外行使之，足生損害
    永年高中對於認定甲○○接種第一劑疫苗時間後，請假管制之
    正確性，亦損害衛生福利部之疫苗接種紀錄卡之公信性。嗣
    經永年高中行政人員察覺有異，經向卓醫院查證獲知甲○○實
    際接種疫苗日期為110年8月14日，因而報警處理，始查悉上
    情。
二、案經永年高中校長乙○○訴由雲林縣警察局虎尾分局報告臺灣
    雲林地方檢察署檢察官偵查起訴。
    理    由
一、被告甲○○所犯係死刑、無期徒刑、最輕本刑為3年以上有期
    徒刑以外之罪，其於本院準備程序就前揭被訴事實為有罪之
    陳述，經告知簡式審判程序之旨，並聽取其與公訴人之意見
    後，本院認無不得或不宜改依簡式審判程序進行之情，爰依
    刑事訴訟法第273條之1第1項、第284條之1規定，裁定進行
    簡式審判程序。
二、上開犯罪事實，業據被告於警詢、偵查中、本院準備程序及
    審理時，均坦承不諱（警卷第3至6頁；偵卷第21至23頁；本
    院卷第54、55、60頁），核與證人乙○○於警詢、偵訊時證述
    之案發經過大致相符（警卷第7至10頁；偵卷第21至23頁）
    ，並有被告變造之「疫苗接種卡」照片（警卷第15頁）、被
    告傳送上開變造之「疫苗接種卡」照片電子檔之電子郵件翻
    拍照片（警卷第19頁）、永年高中110學年度教職員工請假
    卡（警卷第17頁）、永年高中行政人員與卓醫院行政人員通
    話錄音檔譯文（警卷第21頁至第22頁）暨通話錄音電磁紀錄
    光碟（附於偵卷錄音光碟存放袋內）在卷可憑，足認被告上
    開自白核與事實相符，應堪採信。是本案事證明確，被告變
    造準特種文書之犯行，堪予認定，應依法論科。
三、論罪科刑：
  ㈠按偽造、變造護照、旅券、免許證、特許證及關於品行、能
    力、服務或其他相類之證書、介紹書，足以生損害於公眾或
    他人者，處一年以下有期徒刑、拘役或九千元以下罰金；行
    使第210條至第215條之文書者，依偽造、變造文書或登載不
    實事項或使登載不實事項之規定處斷，刑法第212條、第216
    條分別定有明文。本案之疫苗接種紀錄卡制度，係衛生福利
    部疾病管制署為因應COVID-19疫情，為掌握民眾接種疫苗之
    情形，並作為民眾接種疫苗後之證明，而提供予民眾及接種
    醫療單位使用之紀錄卡，其運作模式係民眾前往醫療單位接
    種疫苗後，由醫療單位記載該次施打疫苗之名稱、劑次、醫
    師姓名及醫院名稱等事項，作為民眾施打疫苗之證明，上開
    疫苗接種重要資訊均由醫事人員登載，並有施打疫苗醫師之
    簽名，一般人只要看到疫苗接種紀錄卡之記載後，就會確信
    持卡人於疫苗接種紀錄卡之時間、地點，由接種紀錄卡所載
    之醫師接種疫苗，足認本案疫苗接種紀錄卡具有文書之證明
    性功能，且民眾也需以上開第一劑疫苗接種之事實，作為接
    種第二劑疫苗身分資格之認定，在實務運作上，亦有以該疫
    苗接種紀錄卡作為取得或享有例如餐飲服務或入出境之資格
    ，換言之，本案之疫苗接種紀錄卡具有證明某能力或資格之
    功能，核屬刑法第212條之特種文書。
  ㈡按以錄音、錄影或電磁紀錄藉機器或電腦處理所顯示之聲音
    、影像或符號，足以表示其用意之證明者，依刑法第220條
    第2項規定，以文書論。而所謂電磁紀錄，謂以電子、磁性
    、光學或其相類之方式所製成，而供電腦處理之紀錄，刑法
    第10條第6項亦有規定。又偽造之文書複印、影印或傳真，
    與抄寫或繕打不同，其於吾人實際生活上可替代原本之使用
    ，被認為具有與原本相同之信用性，故在一般情況下可予以
    通用，應認其為與原本作成名義人直接所表示意思之文書無
    異，自得為犯刑法上偽造文書罪之客體（最高法院75年度台
    上字第5498號判決意旨參照）。現今社會因拍照、影像掃描
    ，以及影像傳遞技術極為發達，拍照或掃描後以電子檔形式
    再行傳送，與前開影印後交付行使之情況相同，亦屬行使變
    造特種文書之行為。是被告將變造之本案疫苗接種紀錄卡以
    手機翻拍，以電腦程式生成記載上開不實接種日期之變造特
    種文書電磁紀錄，當屬變造準特種文書之行為無訛。
　㈢核被告所為，係犯刑法第216條、第212條、第220條第2項之
    行使變造準特種文書罪。被告變造（準）特種文書（先自行
    書寫「9」再翻攝拍照該疫苗接種紀錄卡）之低度行為，為
    其後行使之高度行為所吸收，不另論罪。
　㈣爰審酌被告為請疫苗休息假，竟變造疫苗接種卡資料，拍照
    後再透過電子郵件傳送予他人而行使之，足生損害永年高中
    對於認定被告接種第一劑疫苗時間後，請假管制之正確性，
    亦損害衛生福利部之疫苗接種紀錄卡之公信性，並不可取；
    衡酌告訴人乙○○到庭表示：被告營造自己為受害者，在校務
    會議上說學校用文件催繳疫苗接種紀錄卡不友善，也不願意
    認錯，我是因為被告的態度才會報案，私下講話比我還大聲
    ，希望被告接受學校對她的處分，這是自我虛心檢討該有的
    態度；對於量刑沒有意見，沒有一定要被告怎樣，請法院為
    適當的處置等語（本院卷第65頁），併考量被告犯後業已坦
    承犯行，暨其自陳因受到職場霸凌多年，加上當時人不舒服
    ，糊塗，而為本案犯行之犯罪動機（本院卷第54頁），目前
    已被永年高中解雇，無業，為中低收入戶（參本院卷第67頁
    中低收入戶證明書），仰賴子女支付扶養費維生之經濟狀況
    ，為大學畢業之教育程度，家中有先生及2名成年子女（1名
    已經就業、1名就讀大學）之家庭狀況，以及檢察官、被告
    對量刑之意見等一切情狀，量處如主文所示之刑，並諭知易
    科罰金之折算標準。
四、緩刑部分：
　　按受2年以下有期徒刑、拘役或罰金之宣告，而有下列情形
    之一，認以暫不執行為適當者。得宣告2年以上5年以下之緩
    刑，其期間自裁判確定之日起算：未曾因故意犯罪受有期
    徒刑以上刑之宣告者，刑法第74條第1項第1款定有明文。查
    被告並無前科紀錄，有臺灣高等法院被告前案紀錄表在卷可
    按，符合前揭緩刑要件之規定；又本院斟酌被告犯後業已坦
    承犯行，復衡以其犯罪之動機、目的、手段、犯罪情節及所
    生危害等情，足認其係一時失慮致罹刑章，信經此次偵審程
    序後，當已知所警惕而無再犯之虞，故本院認為對其所宣告
    之刑，以暫不執行為適當，爰依刑法第74條第1項第2款之規
    定，宣告緩刑2年；另衡酌被告、檢察官及告訴人之意見，
    併依第74條第2項第2款之規定，命被告應於本判決確定後6
    個月內立悔過書（含對雲林縣私立永年高級中學表示歉意之
    文字），以啟自新。
五、按「供犯罪所用、犯罪預備之物或犯罪所生之物，屬於犯罪
    行為人者，得沒收之。但有特別規定者，依其規定」、「前
    二項之沒收，於全部或一部不能沒收或不宜執行沒收時，追
    徵其價額」，刑法第38條第2項、第4項規定甚明。復就有關
    犯罪物之沒收與否，分述如下：
　㈠被告變造之「疫苗接種紀錄卡」，係屬被告犯罪所生之物，
    且為被告所有，應依刑法第38條第2項規定宣告沒收；然考
    量該「疫苗接種紀錄卡」是用以證明被告施打疫苗之文件，
    本身不具有高額經濟價值，予以追徵對於被告不法行為之評
    價，或刑罰預防或矯治目的助益甚微，如須另啟程序以探知
    所在及價額，手段與目的關聯薄弱且不符比例，故不另宣告
    於全部或一部不能沒收或不宜執行沒收時，追徵其價額。
　㈡被告變造並利用電子郵件傳送俾行使之「疫苗接種紀錄卡」
    電子圖檔，為供犯罪所生及所用之物，惟已傳送經收讀者，
    已屬永年高中所有，非仍屬被告所有，亦非犯罪行為人以外
    之第三人無正當理由取得者，爰不予宣告沒收；又被告所留
    存的電子圖檔部分，考量變造此類特種文書，顯具針對、個
    案性而僅一次為用，鮮有重覆使用之可能，續留之毫無實益
    並有貽患之虞，無須經由沒收犯罪物使之喪失其物之所有權
    ，以收非難濫用財產權斯責之效果，兼掃除犯罪以藉期杜絕
    持之再犯等目的之達成，且實質上業已沒收前揭被告所變造
    之「疫苗接種紀錄卡」，倘就電子圖檔部分，再對被告宣告
    沒收或追徵價額，已超脫沒收、追徵之本旨及目的，而不具
    有刑法上之重要性，為免執行困難，依刑法第38條之2第2項
    規定，裁量不予宣告沒收或追徵其價額。
據上論斷，應依刑事訴訟法第273條之1第1項、第299條第1項前
段（程序法），判決如主文。
本案經檢察官黃立宇提起公訴，檢察官顏鸝靚到庭執行職務。
中　　華　　民　　國　　111 　年　　5 　　月　　30　　日
                  刑事第五庭    法　官  陳雅琪
以上正本證明與原本無異。
如不服本判決應於收受判決後 20 日內向本院提出上訴書狀，並
應敘述具體理由；其未敘述上訴理由者，應於上訴期間屆滿後
20 日內向本院補提理由書（均須按他造當事人之人數附繕本）
。「切勿逕送上級法院」。
                                書記官  蘇靜怡
中　　華　　民　　國　　111 　年　　5 　　月　　30　　日
附錄本判決論罪科刑法條全文：
中華民國刑法第212條
偽造、變造護照、旅券、免許證、特許證及關於品行、能力、服
務或其他相類之證書、介紹書，足以生損害於公眾或他人者，處
1年以下有期徒刑、拘役或9千元以下罰金。

中華民國刑法第216條
（行使偽造變造或登載不實之文書罪）
行使第210條至第215條之文書者，依偽造、變造文書或登載不實
事項或使登載不實事項之規定處斷。

中華民國刑法第220條
（準文書）
在紙上或物品上之文字、符號、圖畫、照像，依習慣或特約，足
以為表示其用意之證明者，關於本章及本章以外各罪，以文書論
。
錄音、錄影或電磁紀錄，藉機器或電腦之處理所顯示之聲音、影
像或符號，足以為表示其用意之證明者，亦同。